【裁判字號】    96,訴緝,96
【裁判日期】    970505
【裁判案由】    偽證
【裁判全文】
臺灣臺北地方法院刑事判決              96年度訴緝字第96號
公  訴  人  臺灣臺北地方法院檢察署檢察官
被      告  甲○○
選任辯護人  彭志傑律師
上列被告因偽證案件，經檢察官提起公訴（87年度偵字第25038
號），經本院判決如下：
    主  文
甲○○證人，於執行審判職務之公署審判時，於案情有重要關係
之事項，供前具結，而為虛偽陳述，處有期徒刑捌月，減為有期
徒刑肆月。
    事  實
一、緣甲○○明知丁○○（原名：盧金嬋）簽發金額新臺幣（下
    同）20萬元之支票（付款人：華僑商業銀行大安分行、發票
    日填載為：民國85年3 月31日、票號：AA0000000 號，下簡
    稱系爭支票），係因於84年12月20日盧金嬋經由甲○○轉介
    交付丙○○（即甲○○前夫）借款之用，該時即已填妥發票
    日，後由丙○○之父乙○○向銀行提示，惟丁○○竟向臺灣
    板橋地方法院檢察署對提示人乙○○提出偽造有價證券告訴
    由臺灣板橋地方法院檢察署85年度偵字第12027 號偵查（下
    簡稱施案），嗣經臺灣板橋地方法院檢察署對乙○○為不起
    訴處分後，乙○○即另於86年1 月4 日向臺灣臺北地方法院
    檢察署對丁○○為誣告告訴（下簡稱盧案），經臺灣臺北地
    方法院檢察署以86年度他字第17 8號、86年度偵字第8816號
    、86年度偵續字第322 號偵查後，於86年12月22日起訴、繫
    屬本院87年度訴字第97號審理，而於87年5 月19日判決丁○○誣告罪，處有期徒刑8 月，因丁○○不服提起上訴，再經
    臺灣高等法院以87年度上訴字第2809號審理判決、惟經最高
    法院以89年度台上字第7775號判決發回更審，再由臺灣高等
    法院於90年3 月28日以90年度上更(一)字第27號判決駁回上訴
    ，並緩刑3 年確定。惟甲○○明知系爭支票由丁○○向丙○○借款之質押，此為法院判斷丁○○是否誣告「偽造有價證
    券」之重要關係事項，竟先後於同一盧案中，為不實之陳述
    ：
  (一)臺灣臺北地方法院檢察署86年度他字第178 號偵查中，於86
    年3 月27日上午10時30分許，在臺北市○○路131 號臺灣臺
    北地方法院檢察署第3 偵查庭訊問時，經檢察官告知具結義
    務、偽證處罰，並具結後陳述證稱：系爭支票係向丁○○借
    票20萬元供作周轉，約定欲使用時告知丁○○後始填寫日期
    ，惟未填寫日期即放入抽屜，後竟遭丙○○侵占云云。
  (二)臺灣高等法院87年度上訴字第2809號審理中，於87年9 月8
    日下午3 時10許，在臺灣高等法院刑事第6 法庭，經本院告
    知具結義務、偽證處罰，並具結後陳述證稱：系爭票據為丁○○交付予伊，因與丁○○講信用，等丁○○有錢後再為清
    償，故未填寫日期，但後來遺失而為丙○○拾得云云。
二、案經乙○○向臺灣臺北地方法院檢察署檢察官告發後偵查起
    訴。
    理  由
一、程序部分：92年1 月14日修正通過之刑事訴訟法施行前，已
    繫屬於各級法院之案件，其以後之訴訟程序，應依修正刑事
    訴訟法終結之。但修正刑事訴訟法施行前已依法定程序進行
    之訴訟程序，其效力不受影響，刑事訴訟法施行法第7 條之
    3 定有明文。所謂已依法定程序進行之訴訟程序，其「效力
    不受影響」，依其立法意旨係指為避免程序之勞費，本諸舊
    程序用舊法，新程序始用新法之一般法則，各級法院於修正
    之刑事訴訟法施行前，已依法踐行之訴訟程序（包含相關證
    據法則之適用），其效力不受影響。故而，對於提起上訴之
    案件，於修正刑事訴訟法施行前，原審法院就可得為證據之
    證據，已依法定程序調查者，其效力亦不受影響而言。又司
    法院（下稱同院）釋字第582 號解釋（下稱第582 號解釋）
    理由雖謂：「為確保被告對證人之詰問權，證人（含共同被
    告及其他具證人適格之人）於審判中，應依人證之法定程序
    ，到場具結陳述，並接受被告之詰問，其陳述始得作為認定
    被告犯罪事實之判斷依據。」，「被告以外之人（含證人、
    共同被告等）於審判外之陳述，依法律特別規定得作為證據
    者（刑事訴訟法第159 條第1 項參照），除客觀上不能受詰
    問者外，於審判中，仍應依法踐行詰問程序。」然因其解釋
    之效力及適用範圍等，產生疑義，經本院聲請補充解釋。同
    院經衡酌法安定性之維持與被告基本權利之保障，作成釋字
    第592 號解釋謂：「本院釋字第582 號解釋公布（93年7 月
    23 日） 前，已繫屬於各級法院之刑事案件，該號解釋之適
    用，應以個案事實認定涉及以共同被告之陳述，作為其他共
    同被告論罪之證據者為限。」「現行刑事訴訟法施行法第7
    條之3 但書相關部分，非本院釋字第582 號解釋之對象。」
    （見同院釋字第592 號解釋文後段、解釋理由書第4 、5 段
    ）。基上解釋，凡於93年7 月23日前已繫屬於各級法院之刑
    事案件，而其審理跨越新舊刑事訴訟法領域者，該第582 號
    解釋之適用範圍，僅以個案事實係以具證人適格之共同被告
    之陳述，作為論罪之證據者為限，而不及於其他具證人適格
    之人之供述部分。關於其他具證人適格之人所為陳述，如事
    實審法院於刑事訴訟法施行（92年9 月1 日）前，已依法定
    程序調查者，其效力如何，自應適用刑事訴訟法施行法第7
    條之3 但書之規定，以為判斷之準據。又92年9 月1 日施行
    前之刑事訴訟法本於職權主義之效能，對於證據之種類並未
    設有若何限制，被害人或未經具結之證人等陳述均得採為證
    據資料，至其證明力如何，則由事實審法院自由判斷（參照
    95年度台上字第4035號判決）。而本件證人丁○○、丙○○
    、乙○○等人，均非釋字第582 號解釋應適用範圍之「具證
    人適格之共同被告」，依據釋字第592 號解釋之意旨，故應
    依各該證人受訊問之時間、分別適用新、舊法程序為審酌其
    證據能力，而本件證人丁○○、丙○○、乙○○等人於司法
    警察、檢察官、本院另案所為訊問筆錄之時間，均係在上開
    條文增訂前，則前開修正前之刑事訴訟法規定進行之詢問程
    序，效力即均不受影響。至被告甲○○及辯護人於新法施行
    後之本件訴訟程序中，聲請詰問上開證人，惟：(1)證人丁○○業經本院合法傳喚、拘提均未能到院接受詰問，而其實際
    所在亦屬不明而無法為傳喚、詰問；(2)證人丙○○，則經本
    院合法傳喚到庭，惟因與被告具有「曾為配偶」之關係，並
    以修正後刑事訴訟法第181 條之規定表明行使拒絕證言權，
    經本院審酌，由辯護人聲請詰問之待證事實以觀，辯護人所
    聲請詰問之事項均屬證人丙○○得行使拒絕證言權範圍內具
    直接關連之部分，而准許證人丙○○依據修正後刑事訴訟法
    第181 條拒絕證言；(3)證人乙○○，則經辯護人同意其證言
    作為證據（見本院97年4 月21日筆錄第9 頁），依據修正後
    刑事訴訟法第159 條之5 第1 項前段之規定已無需再為詰問
    ；本院於審理中已依據修正後之刑事訴訟法傳喚上開證人，
    惟因事實上、法律上均無法、或不需再踐行詰問程序，亦已
    依法保證被告詰問權利之正當行使，自難以被告未行使反對
    詰問權否認前開筆錄之證據能力，核先敘明。
二、訊據被告就於系爭支票係由案外人丁○○（原名：盧金嬋）
    處取得、而由案外人乙○○提示，後案外人丁○○即向臺灣
    板橋地方法院檢察署對案外人乙○○提出偽造有價證券告訴
    而經不起訴處分，再案外人乙○○即向臺灣臺北地方法院檢
    察署對案外人丁○○提出誣告告訴，後經本院、臺灣高等法
    院審理後，判決處案外人丁○○誣告罪，處有期徒刑8 月、
    緩刑3 年確定，而被告於前開誣告案件偵查、審理中，即分
    別於前揭時地，先具結證述：系爭票據係向丁○○借票供周
    轉，故未填發票日，但支票後遭丙○○侵占，提示時竟有發
    票日云云，再證稱：系爭票據係丁○○欲為借款，待丁○○
    資力充足後再還款，方會基於朋友信用未填載發票日，但支
    票後遭丙○○拾得，提示時竟有發票日云云等事實，於本院
    調查、審理時均坦承不諱，惟仍矢口否認有何偽證之犯行，
    辯稱：系爭支票係丁○○向伊借款20萬元（其中1 萬元為利
    息）以為抵押擔保，有約定票據不能使用，故未押具日期云
    云。經查：
  (一)系爭支票係由案外人丁○○處取得、而由案外人乙○○提示
    ，後案外人丁○○即向臺灣板橋地方法院檢察署對案外人乙○○提出偽造有價證券告訴而經不起訴處分，再案外人乙○○另對案外人丁○○提出誣告告訴案件，後經臺灣臺北地方
    法院檢察署偵查後起訴，本院、臺灣高等法院審理後，判決
    處案外人丁○○誣告罪，處有期徒刑8 月、緩刑3 年確定，
    而被告於前開案外人丁○○誣告案件偵查、審理中，先具結
    證述：系爭票據係向丁○○借票供周轉，故未填發票日，但
    支票後遭丙○○侵占，提示時竟有發票日云云，後再另證稱
    ：系爭票據係丁○○欲為借款，待丁○○資力充足後再還款
    ，方會基於朋友信用未填載發票日，但支票後遭丙○○拾得
    ，提示時竟有發票日云云等事實，除為被告坦承不諱外，並
    經本院依職權調閱案外人丁○○被訴誣告案件歷審全卷（包
    含臺灣板橋地方法院檢察署85年度偵字第12027 號偵查影卷
    、臺灣臺北地方法院檢察署以86年度他字第178 號、86年度
    偵字第8816號、86年度偵續字第322 號偵查卷，及本院87年
    度訴字第97號、臺灣高等法院87年度上訴字第2809號、90年
    度上更(一)字第27號、最高法院89年度台上字第7775號卷）查
    閱屬實，並有前開判決、臺灣臺北地方法院檢察署86年度他
    字第178 號被告86年3 月27日具結文暨筆錄、臺灣高等法院
    87 年 度上訴字第2809號87年9 月8 日具結文暨筆錄、系爭
    支票影本（見86年度他字第178 號卷第11頁）、退票理由單
    在卷可查，堪信為真。
  (二)系爭支票係因證人丁○○向證人丙○○借款18萬8 千元而交
    付，該時業已填妥發票日，借款期限3 月，利息2 分，而系
    爭支票則早於84年12月22日即持以存入彰化銀行三和路分行
    丙○○帳戶託收等事實，業據證人丙○○於盧案偵查中、法
    院審理中證述明確（見85年度偵字第12027 號卷第16頁以下
    、86年度偵續字第322 號卷第13頁背面、本院87年度訴字第
    97號卷第23頁）），並有相合之託收紀錄、證人丙○○彰化
    銀行存款帳戶存摺影本（見85年度偵字第12027 號卷第18頁
    以下）、彰化商業銀行三和路分行85年8 月22日彰三和字第
    422 號函在卷可稽；而觀丙○○設於彰化銀行之綜合存款存
    摺，84年12月20 日 該帳戶確有提領18萬元現款之紀錄，有
    該存摺影本可按，核與證人丙○○所述持票借款之情節相符
    ，足見被告明知上述支票係伊透過甲○○之引介持向丙○○
    調現所交付。而以系爭支票存入日期為84年12月22日，該時
    業已完成發票日填載為「85年3 月31日」，倘為領款何以填
    載3 個月後之日期始可兌現？凡此，均足見證人丙○○所述
    與常情相符，堪以採信。
  (三)雖證人丁○○稱：系爭支票並非交付丙○○云云。然：
    1.證人丁○○：
      (1)於施案中初於提出告訴時指稱「係與甲○○女士質押票
        ，言明在先，不與提存」（見85年度偵字第12027 號卷
        第1、2頁），此有證人丁○○親書之告訴狀在卷可稽；
      (2)復於施案則指稱：系爭支票係於84年12月15日出借甲○○等語（見85年度偵字第12027 號卷第7 頁），於盧案
        則證稱：系爭支票係借給甲○○、並未表明何理由借支
        票、何時使用支票等語（見86年度他字第178 號卷第7
        頁背面、86年度偵續字第322 號卷第30頁以下）；
      (3)另又於盧案審理中改稱：因甲○○在84年10月11日匯款
        19萬元給伊丈夫鄭仁燻，借款予鄭仁燻，故於84年12月
        20日將系爭支票未填日期應甲○○要求，交付甲○○作
        為擔保用等語（見87年度訴字第97號卷第47頁背面、87
        年度上訴字第2809號卷第18頁背面）。惟倘被告借予證
        人丁○○19萬元，苟未約定利息，被告何以不按實際借
        款金額填載，竟簽發20萬元支票？又如未約定期限，豈
        有不以借款日或交付票據日為票載發票日，以利他日會
        算之理？何以相隔2月後始要求支票擔保？
      (4)且證人丁○○亦於盧案審理中自承：與甲○○間僅此一
        筆款項借貸，餘均為民間互助會款等語明確（見臺灣高
        等法院90年度上更(一)字第27號卷第84頁），是證人丁○○豈有混淆究竟何人借款之虞？證人丁○○證詞已經前
        後矛盾，難以憑信。
    2.輔以證人丁○○知悉系爭支票經提示後跳票，係於「85年
      4 月1 日」即票據到期日隔日，期間僅85年4 月19日至27
      日在國外，回國後方知丙○○已經聲請假扣押等情，業經
      證人丁○○於偵查中陳述明確（見86年度偵續字第322 號
      卷第14頁背面），惟向臺灣板橋地方法院檢察署檢察官提
      出告訴之日則係「85年6 月21日」，可見被告早於85年4
      月1日即知支票遭提示退票之事實，若該支票確係遭乙○○父子侵占或偽造，被告焉有置之不理，而遲至85年6 月
      21日始行具狀告訴偽造有價證券之理？
    3.再證人丙○○於彰化銀行三和分行票據託收簿記錄中於(1)
      84年10月13日存入黃種澎之2 張支票，而證人黃種澎證稱
      ：該票係為交保費而簽發交付丁○○（另丁○○亦改稱該
      二支票係交付甲○○）；(2)於84年12月20日存入丁○○金
      額52,400元支票，故證人丙○○確實有向丁○○調現周轉
      之事實，而難認證人丁○○證稱內容：即雙方並無借款、
      調現情形具真實性。
    4.再證人丁○○固提出支票票根「押借」，因支票存根均保
      存於盧金嬋處，是否事後任意填寫不明，復提出系爭支票
      存根上載「押借」而無發票日，並無如其他存根均載有發
      票日用資為證，實不能據此證明除系爭支票外，其他支票
      原先均有日期欄之記載，該票根難為有利被告於事實之認
      定。
    5.故證人丁○○所言，難認與事實相符。
  (四)再被告雖辯稱：系爭支票係丁○○向伊借款19萬元後，始要
    求系爭支票以為擔保，故未填載日期云云，並舉臺灣中小企
    業銀行松山分行97年3 月27日97松山字第0219700098號函及
    附件客戶鄭仁燻帳戶84年10月異動資料，可佐丁○○之夫鄭
    仁燻帳戶確實於84年10月11日匯入款項19萬元之事實。然：
    1.被告就同一系爭票據之交付流程、原因，先(1)出具「茲向
      盧金嬋女士借支票華僑大安分行支票一張AA一二八一九二
      號金額貳拾萬元整日期未填不作任何作用唯恐日後有瓜葛
      特立此據。甲○○84.12.15」（見85年度偵字第12027 號
      卷第12頁）；(2)後又於盧案偵查中供稱：與丁○○94年9
      月間開始有金錢往來，係向丁○○借系爭支票，由丁○○
      送至家中交付，本欲周轉，但後來沒有使用，確認系爭支
      票並非丁○○向伊借款等語（見86年度他字第178 號卷第
      32、33頁）；(3)再提出「86年3 月27日」陳報狀記明：被
      告確實與證人丁○○借支票，從始至終未填日期、不做任
      何作用等情（見87年度訴字第97號卷第25頁）；另又自書
      ：「... 盧金嬋小姐始終未與丙○○及乙○○二人有借貸
      關係。其中二十萬支票是與甲○○小姐借貸之，甲○○小
      姐有匯款證明。... 。」（見87年度訴字第97號卷第54
      頁）；故被告就系爭支票交付流程、原因，已前後供稱原
      因迥異，僅最後(3)之部分與本件審理程序中相合，難以憑
      採。
    2.雖辯護人稱：丙○○之資力於84年11月間至85年2 月間，
      每月支票存款餘額分別為20萬948 元、28元、2 萬2518元
      、2721元之事實，有彰化商業銀行證人丙○○帳戶往來明
      細資料，故應可認證人丙○○該時已陷於無資力，自無法
      出借款項予證人丁○○等語，並舉臺灣臺板橋方法院85年
      度易緝字第362 號判決為佐。然細觀證人丙○○之彰化銀
      行三和路分行帳戶之往來明細，實可知該帳戶進出頻仍，
      而於84年12月20日確實有足夠之餘額款項，無礙證人丙○○出借他人18萬8千元事實之認定。
    3.再被告所陳之「84年10月11日匯款19萬元進入鄭仁燻」之
      事實，固有相關之匯款資料相佐，惟無法認定該匯款之「
      原因」？因匯款竟係進入「鄭仁燻」帳戶，則真實實際之
      相對人是否真為被告、丁○○間？且該匯款時間為「84年
      10月11日」與本件被告所不爭之證人丁○○交付系爭票據
      時間「84年12月20日」，顯有相當差距，是否存有關連亦
      屬可議。
    4.故被告於本院所稱之票據交付流程原因，雖附和證人丁○○自盧案審理中後改稱之情節，惟因前後矛盾、迥異，且
      無相關之事實可資相佐，難為有利之認定。
  (五)是由證人丙○○前後相符之證詞、及相關之匯款紀錄、與相
    當之常情相衡，而認系爭支票係因證人丁○○因向證人丙○○借款而出具，應可認定出具之時即為完成發票行為以符合
    清償日期之「填載完成發票日」。而被告仍於臺灣臺北地方
    法院檢察署86年度他字第178 號偵查中、臺灣高等法院87年
    度上訴字第2809號審理中，分別具結為票據未填載發票日、
    係因借款周轉之原因由證人丁○○直接交付被告等不實之陳
    述，堪以認定。
  (六)故本件事證明確，被告所辯顯不足採，被告犯行洵堪認定，
    應予依法論科。
三、核被告於執行審判職務之公署審判時，出庭作證，於案情有
    重要關係之事項，供前具結，而為虛偽陳述，所為係犯核被
    告之行為係犯刑法第168 條之偽證罪。其先後二次於偵查中
    、審理中出庭作證時為虛偽之陳述，均係在同一案件中，且
    偽證內容屬同一重要事項，復係侵害同一國家審判權之法益
    ，係基於單一偽證犯意接續進行而為，則構成單純一罪。本
    院爰審酌被告除於本件審理終結時均未能悔過前非，且前於
    88 年10 月20日經本院以88年北院義刑易緝字第820 號發佈
    通緝、96年5 月21日始遭緝獲，後旋於96年11月30日經本院
    以96 年 北院隆刑新緝字第935 號二度發佈通緝、96年12月
    10日始遭緝獲，此有前開通緝書、撤銷通緝書在卷可稽，其
    二度通緝、緝獲後，始願意接受司法審理，前後已歷有8 年
    餘，而其偽證之行為影響國家刑罰權之進行，該刑罰權除得
    由檢察官職權發動外，亦許犯罪被害人以告訴之方式促使檢
    察官對犯罪人進行訴追，然法院、檢察署終均為國家、社會
    之公器，為一定之犯罪事實，倘有虛偽之證據誤導司法程序
    ，實際上已然踐行一定之調查、甚或審理程序，耗費一定程
    度之司法資源，被告蓄意於具結後為不實之陳述，且經告知
    具結之義務及效力後，仍為不實內容之陳述，惡性非輕，浪
    費司法資源，並衡量被告其餘之犯罪動機、目的、犯罪時所
    受之刺激、犯罪之手段、犯人之生活狀況、品行、智識程度
    、犯罪所生之危險或損害、犯罪後之態度等一切情狀，判處
    如主文所示之刑，以示懲儆。又查被告犯罪時間係在96年4
    月24日之前，雖二度經通緝、緝獲，惟分別係在96年7 月16
    日中華民國96年罪犯減刑條例施行之前通緝並緝獲，亦或於
    同條例施行之後通緝並緝獲，均不合於同條例第5 條不得減
    刑規定之要件，故仍應依同條例第2 條第1 項第3 款、第7
    條之規定，減其宣告刑2 分之1 。
據上論斷，應依刑事訴訟法第299 條第1 項前段，刑法第168 條
，中華民國96年罪犯減刑條例第2 條第1 項第3 款、第7 條，判
決如主文。
本案經檢察官陳重言到庭執行職務
中    華    民    國    97    年    5     月    5     日
                  刑事第四庭審判長法  官  劉慧芬
                                  法  官  黎惠萍
                                  法  官  郭惠玲
如不服本判決，應於判決送達後10日內向本院提出上訴狀（應抄
附繕本）。告訴人或被害人如對於本判決不服者，應具備理由請
求檢察官上訴，其上訴期間之計算係以檢察官收受判決正本之日
期為準。
上正本證明與原本無異。
                                  書記官  鄭雅文
中    華    民    國    97    年    5     月    7     日
附錄本案論罪科刑法條全文：
刑法第168條（偽證罪）
於執行審判職務之公署審判時或於檢察官偵查時，證人、鑑定人
、通譯於案情有重要關係之事項，供前或供後具結，而為虛偽陳
述者，處7 年以下有期徒刑。


司法院資訊處製作；財團法人民間司法改革基金會備份。
